【裁判字號】    96,重上,301
【裁判日期】    980519
【裁判案由】    給付價金等
【裁判全文】
臺灣高等法院民事判決                 96年度重上字第301號
上訴人      甲○○
訴訟代理人  許明桐律師
上訴人      辛○○
                      2號
訴訟代理人  許修齊律師
上列當事人間給付價金等事件，兩造對於中華民國96年5月2日臺
灣桃園地方法院95年度重訴字第241號第一審判決，各自提起上
訴，本院於98年5月5日言詞辯論終結，判決如下：
    主  文
兩造上訴均駁回。
第二審訴訟費用由兩造各自負擔。
    事實及理由
一、上訴人甲○○（下稱上訴人）起訴主張：伊於民國95年3 月
    19日與對造上訴人辛○○（下稱被上訴人）簽訂不動產買賣
    契約書（下稱系爭買賣契約），將伊所有坐落桃園縣新屋鄉
    ○○段上榔小段530、531地號土地（下稱530、531地號土
    地）以新台幣（下同）800萬元出賣予被上訴人，扣抵被上
    訴人已匯之3,144,000元後，餘款4,856,000元迄未給付，被
    上訴人依系爭買賣契約，負有給付價金之義務。另伊於95年
    3月27日將所有坐落同上鄉○○○○段1805、1810地號土地
    （下稱1805、1810地號土地）設定850萬元抵押權（下稱系
    爭抵押權）予被上訴人，並為「在未辦妥所有權移轉以前，
    不移轉設定予第三人，並同意申辦預告登記」之預告登記（
    下稱系爭預告登記）。惟伊未積欠被上訴人850萬元或任何
    票據債務，亦未承擔伊子乙○○之票據債務，系爭抵押權所
    擔保之債權不存在。爰依買賣關係及民法第767條之規定，
    聲明：(一)被上訴人應給付伊4,856,000元及自95年12月25 日
    起至清償日止，按年息5％計算之利息。(二)確認被上訴人就
    系爭抵押權所擔保之850萬元債權不存在。(三)被上訴人應塗
    銷系爭抵押權登記及系爭預告登記（就被上訴人應塗銷系爭
    預告登記之部分，原審依被上訴人之認諾為其敗訴之判決，
    被上訴人未聲明不服，此部分已確定，下不贅述）。
二、被上訴人則以：上訴人之子乙○○自94年3月25日起至95年
    3月20日止，陸續向伊借款，計借得本金30,981,000元，已
    償還本金12,467,000元，利息1,144,000元，伊將款項或交
    付現金或匯至上訴人或訴外人己○○、丙○○帳戶內。嗣上
    訴人同意將系爭530、531地號土地作價800萬元出賣予伊，
    以抵償乙○○之800萬元債務，該買賣價金已給付完畢。又
    除上開債務外，乙○○尚積欠1800餘萬元未清償，遂於95年
    3月20日簽發面額共850萬元之本票4紙交付予伊，上訴人同
    意承擔乙○○上開票據債務，並同意提供系爭1805、1810地
    號土地設定系爭抵押權予伊，約定如6個月內未處理上開債
    務，伊得行使系爭抵押權等語，資為抗辯。
三、原審判決上訴人一部勝訴、一部敗訴，即判決(一)確定被上訴
    人就系爭抵押權所擔保之債權850萬元不存在。(二)被上訴人
    應塗銷系爭抵押權登記。(三)被上訴人應塗銷系爭預告登記。
    另駁回上訴人其餘之訴及假執行之聲請。
    上訴人就其敗訴部分，提起上訴，其上訴聲明(一)原判決不利
    於上訴人之部分廢棄。(二)上開廢棄部分，被上訴人應給付上
    訴人4,856,000元及自95年12月25日起至清償日止，按年息5
    ％計算之利息。
    被上訴人之答辯聲明：上訴駁回。另亦就其敗訴部分，部分
    提起上訴，其上訴聲明(一)原判決關於確認系爭抵押權所擔保
    之債權850萬元不存在，及命被上訴人應塗銷系爭抵押權登
    記部分廢棄。(二)上開廢棄部分，上訴人在第一審之訴駁回。
    上訴人之答辯聲明：上訴駁回。
四、兩造之不爭執事項如下（見本院卷一53頁）：
  (一)上訴人於95年3月19日將其所有系爭530、531地號土地，以
    800萬元出售予被上訴人，並於同年4月19日辦妥土地所有權
    移轉登記。
  (二)系爭買賣契約載有「總價金新台幣捌佰萬元整已全數付清。
    收款人：甲○○3/19」等文字，並為上訴人親自簽名（不動
    產買賣契約書見原審卷8頁至9頁、土地登記簿謄本見原審卷
    40頁、41頁）。
  (三)上訴人所有之系爭1805、1810地號土地，於95年3月31日設
    定系爭抵押權予被上訴人（申請設定登記為95年3月27日，
    土地登記申請書見原審卷10頁至18頁、桃園縣楊梅地政事務
    所95年11月23日楊地登字0950006080號函附抵押權設定資料
    見原審卷46頁至56頁、土地登記簿謄本見原審卷42頁至45頁
    ）。
五、兩造之爭執事項如下：
  (一)系爭530、531地號土地之買賣價金800萬元是否全數付清？
  (二)系爭抵押權所擔保之債權為何？
  (三)上訴人是否承擔其子乙○○對被上訴人之票據債務？即承擔
    乙○○之票據債務，且以系爭抵押權為擔保？
六、上訴人主張被上訴人就系爭530、531地號土地之買賣價金，
    尚餘4,856,000元未給付，惟為被上訴人所否認，並以前詞
    置辯，經查：
  (一)上訴人出賣系爭530、531地號土地予被上訴人之原因，業據
    證人乙○○（即上訴人之子）證稱：「我有向辛○○借錢，
    從94年3月25日拿我爸爸（指上訴人）的土地向辛○○借款
    ，我爸爸的土地是在新屋鄉○○○段上榔小段530、531地
    號這二筆土地，設定抵押給辛○○，設定200萬元，當時因
    為我客戶有資金需求，我經朋友介紹知道辛○○有錢可以借
    人，我的客戶不認識辛○○，我當時借200萬元，每月利息5
    萬元，我向客戶收月息3分，我賺利息的差價，辛○○借我
    的200萬元是二次給，94年3月20日給70萬元，94年3月28日
    給125萬元，二次都是匯款到我父親的帳戶，我父親的帳戶
    在新竹國際商銀新坡分行，我只有向他借這一次錢。其他的
    是我與他共同放款的，我向客戶拿支票，讓辛○○去照會看
    客戶的信用狀況再撥款，撥款的錢是辛○○拿出來的，例如
    借10萬元就會匯新台幣97,000元到我的戶頭，我再匯新台幣
    95,000元給客戶，共同放款這種情形從94年4月一直到95年
    的3月，辛○○跟我說要我提供甲○○（新竹國際商業銀行
    〈下稱新竹商銀，嗣與渣打銀行合併〉新坡分行帳號：0000
    0000000）、己○○（即乙○○之母，安泰銀行龍潭分行帳
    號：00000000000000）、丙○○（即乙○○之友人，新竹商
    銀平鎮分行帳號：00000000000）這三個人帳戶，他匯進去
    我再領出來給客戶，他們三人都同意我使用這個帳戶。如果
    客戶給的票有退票，辛○○會通知我，要我問客戶何時可以
    補齊，有的客戶有補齊，有的沒有補齊，沒有補齊的票有很
    多張，但是我不清楚到底有多少張．．」；「（提示原審卷
    8至9頁不動產買賣契約書，這是什麼原因？）因為有的票跳
    票，有的錢要不回來，他要我去告訴我爸爸說這二筆土地以
    800萬元成交，上面收款人現在看起來像我爸爸的字，當時
    我不在場，我出去影印東西，當天簽約我是在場，是在95年
    3月19日我們桃園縣新屋鄉石磊村2之18號的家，當天辛○○
    與丁○○到我家，我及我父親以及我父親去找的代書在場，
    契約書上面會寫總價800萬元已全數付清是指一次付清的意
    思，是指結算到95年3月19日所有退票支票的金額全部以這
    不動產的價金來抵」；「（為何後來石磊小段1805、1810二
    筆土地在95年3月31日要設定850萬元給辛○○？）辛○○的
    意思是850萬元的本票只能抵600萬元，還需要其他的擔保品
    」、「（你剛才不是說結算到95年3月19日所有退票的錢用
    這土地來抵？）全部跳票不只800萬元，總金額大概有1,600
    多萬元，所有資料都在辛○○那裡」等語（見本院卷一142
    頁反面、143頁正、反面）；證人己○○亦證稱：「（妳在
    安泰銀行龍潭分行是否有一個帳戶，帳號是00000000000000
    ？）這個戶頭是我的，是我兒子乙○○借我的戶頭使用，這
    個戶頭進出的錢我都不知道，存摺放在乙○○那邊，印章在
    我這裡，乙○○要領票就跟我拿印章，這個戶頭是支票戶頭
    」等語（見本院卷一146頁），故由證人乙○○、己○○之
    證言，可知上訴人在新竹商銀新坡分行之00000000000帳戶
    、己○○在安泰銀行龍潭分行之00000000000000帳戶、丙○
    ○在新竹商銀平鎮分行之00000000000帳戶，均借由乙○○
    使用，被上訴人供給資金由乙○○放款予客戶，將資金匯入
    上開三個帳戶內，再由乙○○撥款予客戶，乙○○則賺取中
    間利差謀利。因被上訴人貸出之本金有部分無法收回，乙○
    ○無力清償，上訴人遂同意以系爭530、531地號土地作價80
    0萬元出賣予被上訴人，而以乙○○所積欠之800萬元債務抵
    償買賣價金。
  (二)另核對被上訴人提出之匯款單，匯入上訴人上開帳戶有：94
    年3月25日70萬元、同年3月28日125萬元、同年4月7日194,0
    00元、同年4月31日100萬元，匯入己○○上開帳戶有：94年
    12月19日845,000元、同年12月28日377,000元、95年1月10
    日49萬元，匯入丙○○上開帳戶有：94年4月13日195萬元、
    同年6月15日18萬元、同年7月25日29萬元、同年10月28日33
    5,000元、95年2月10日39萬元（共8,001,000元，匯款單見
    原審卷6頁、7頁、70頁、71頁），上訴人不否認其帳戶內之
    金額為被上訴人匯入，另經本院分別向新竹商銀新坡分行、
    平鎮分行、安泰銀行龍潭分行查詢上開帳戶往來明細資料，
    證明上開金額為被上訴人以其經營之鏵信機械有限公司名義
    匯入，有渣打國際商業銀行股份有限公司（新竹商銀併入）
    平鎮簡易型分行、新坡分行及安泰銀行龍潭簡易型分行檢附
    之交易往來明細資料可參（見本院卷98頁、106頁、110頁、
    113頁、116頁、122頁、125頁、128頁、129頁），是上開匯
    款金額已逾800萬元。又本院請兩造及證人乙○○核對借出
    、還款之明細時，被上訴人一再主張截至95年3月20日止，
    實際借出之本金為30,981,000元、收回本金12,467,000、利
    息1,144,000元，而認乙○○尚欠18,514,000元未清償（見
    本院卷二67頁，被上訴人提出之明細對照表見本院卷二78頁
    至83頁），且證人乙○○先前亦證稱：全部跳票不只800萬
    元，總金額大概有1,600多萬元，故乙○○積欠被上訴人之
    債務，超過800萬元，上訴人為解決其子之債務糾葛，而同
    意以系爭530、531地號土地作價800萬元出賣予被上訴人，
    抵償乙○○之債務，洵堪認定。
  (三)參以證人丁○○（即簽署系爭買賣契約時在場之人）證稱：
    「（本件乙○○與辛○○間金錢往來情形清楚否？）知道。
    因為辛○○想要買一塊地，因為資金有一些出借給乙○○，
    無法收回，後來乙○○因為沒有資金償還，總共乙○○欠趙
    先生二千多萬元，所以第一次是約在乙○○家是在95年3月
    19日我與辛○○去，對方有乙○○、甲○○及他們找的代書
    ，是530、531地號這二筆土地抵800萬元，收款人甲○○是
    他本人寫的」等語（見本院卷144頁反面），同樣亦證稱上
    訴人同意出賣系爭530、531地號土地予被上訴人，作價800
    萬元以抵償乙○○之債務。又系爭買賣契約上已載明「總價
    金新台幣捌佰萬元整已全數付清。收款人：甲○○3/19 」
    等文字（見原審卷8頁），上訴人亦不爭執上開文字為其親
    簽，如非作價800萬元以抵償乙○○積欠被上訴人之債務，
    上訴人豈會願意載明總價金已全數付清？再則，證人壬○○
    （即承辦系爭買賣之代書）亦證述：原告（指上訴人）說錢
    都已經處理好了，雙方的意思是指錢已經付完了，如果有什
    麼異議的話，原告應該不會簽名等語綦詳（見原審卷62頁）
    ，查該名代書係上訴人所委任，所為之證言應無不利於上訴
    人之必要，況且，如被上訴人未付清買賣價金，上訴人自得
    隨時通知代書，以阻止土地過戶，方符常情，惟自兩造95年
    3月19日簽訂系爭買賣契約後，迄同年4月19日辦妥土地所有
    權移轉登記止，上訴人均未為反對土地過戶之意思，業據該
    名證人證述在卷（見原審卷63頁），其事後始主張被上訴人
    未付清買賣價金云云，殊難採信。
  (四)綜上，因上訴人之子乙○○與被上訴人間存有債務糾葛，債
    務超過800萬元，故上訴人於95年3月19日簽署系爭買賣契約
    ，同意將系爭530、531地號土地作價800萬元出賣予被上訴
    人，以抵償乙○○之債務，且於系爭買賣契約上載明總價金
    800萬元已全數付清。則該買賣價金因兩造同意以乙○○積
    欠之800萬元債務抵付而給付完畢，上訴人訴請被上訴人給
    付價金4,856,000元及自95年12月25日起加計法定遲延利息
    ，即於法無據。
七、上訴人主張系爭抵押權所擔保之850萬元債權不存在，訴請
    確認抵押債權不存在及塗銷系爭抵押權登記，被上訴人則以
    上訴人承擔乙○○積欠之票據債務，系爭抵押權係擔保上開
    票據債務云云置辯，經查：
  (一)按「不動產物權，依法律行為而取得設定、喪失、及變更者
    ，非經登記，不生效力」，民法第758條定有明文。另「當
    事人主張有利於己之事實者，就其事實有舉證之責任。但法
    律別有規定，或依其情形顯失公平者，不在此限」，民事訴
    訟法第277條定有明文。依卷附之土地登記申請書所載，系
    爭抵押權設定之義務人即債務人為上訴人，抵押權人為被上
    訴人，其所擔保之債權為被上訴人對上訴人之票據債權（見
    原審卷13頁）。被上訴人抗辯其持有乙○○於95年3月20日
    簽發之面額300萬元（到期日同年3月20日、本票號碼CH0000
    000）、300萬元（到期日同年3月31日、本票號碼CH0000000
    ）、200萬元（到期日同年3月31日、本票號碼CH0000000)、
    50萬元（到期日同年4月10日、本票號碼CH0000000）之本票
    4紙（見原審卷85頁、86頁），面額計850萬元，上訴人承擔
    乙○○前揭票據債務，為系爭抵押權擔保之債權云云，惟為
    上訴人所否認，辯稱乙○○積欠之債務與之無關。依上開舉
    證責任分配之原則，被上訴人應就上訴人承擔乙○○前揭票
    據債務，此有利於己之事實負舉證責任，如未能舉證以實其
    說，即無法證明系爭抵押權擔保之債權存在，自應將系爭抵
    押權登記予以塗銷。
  (二)查證人乙○○證稱「（有無簽本票給辛○○？）因為支票背
    面有的有我的背書，所以那些票跳票他要我負責，到最後加
    起來多少錢，他要我簽了4張本票，全部是850萬元」（見本
    院卷143頁），固不否認簽發上開本票，惟對於設定系爭抵
    押權之經過，則證述「我是騙我爸爸說辛○○還要買石磊這
    二筆土地，他要看土地所有權狀、謄本、身分證、印章，他
    那時開價1,800萬元買，東西我去拿給他，他人不在公司，
    我放在他桌上我就離開，我離開之後他就拿去設定了，我給
    他的東西還包括印鑑證明文件，事後95年4月初我要向他要
    回資料，我才知道他拿去設定了．．」（見本院卷143頁反
    面）、「我爸爸沒有說要承擔我的債務」（見本院卷二54頁
    反面），由證人乙○○之證言，並不能證明上訴人有承擔其
    票據債務之意思。
  (三)另兩造於95年3月19日簽署系爭買賣契約，由上訴人將系爭
    530、531地號土地作價800萬元以抵償乙○○積欠被上訴人
    之債務後，對於乙○○之其餘負債，兩造曾二度協商，而據
    陪伴被上訴人前往協商之證人丁○○證稱「第二次是因為他
    們整理出來的金額是2千多萬元扣掉800萬元之後還有其他的
    金錢，甲○○說要拿匯款的紀錄到他那裡核對，地點相同，
    這次我與辛○○、戊○○去的，他們有甲○○、乙○○在場
    ，我們核對到一半的時候就來了輝哥，還有賓哥帶了五、六
    個朋友，這些人都是甲○○的人，當天我們有提出明細給他
    們看」、「當天有匯款條、本票，當場加減計算的單據。第
    二次與第三次隔了幾天，他們算出來要用另外石磊子段二筆
    土地來抵押，第三次我與辛○○、戊○○一起去，對方有輝
    哥、賓哥、甲○○、乙○○同樣的地點，第三次協調的結果
    ，計算出778萬元或788萬元詳細金額我不太記得，由給甲○
    ○一個期限約半年給他們賣地，他們賣地當時有交仲介公司
    賣，如果期限未賣出，就將土地以買賣方式賣給我方」等語
    （見本院卷一144頁反面）；再者，丁○○之友人即證人戊
    ○○亦證稱「他們之間協調時我有去，去了二次，．．我第
    一次去沒有達成什麼協議，第二次與第一次差沒有幾天，第
    二次也是去同地點，也是我與丁○○、辛○○同去的，現場
    有輝哥、賓哥、乙○○、甲○○在場，甲○○有在紙上寫要
    怎麼還，甲○○說要賣地還債，期限半年」等語（見本院卷
    一145頁正、反面），故由證人丁○○、戊○○之證言，僅
    能證明兩造曾談及上訴人將系爭1810、1805地號土地交由仲
    介公司出賣籌錢，仍無法證明上訴人同意承擔乙○○之850
    萬元票據債務，且以系爭抵押權擔保該票據債務之履行。
  (四)參諸證人庚○○（即上訴人之友人）亦證稱：「甲○○找我
    時說乙○○車子被拿走了，有人到家裡來潑水，後來我才到
    桃園新屋，時間忘記了，我去兩次，第一次去拿車子回來，
    第二次與第一次差十幾天再去，我與一位阿彬去新屋甲○○
    的家，這次去是因乙○○與辛○○當面談債務問題，內容我
    不太清楚，我是到處走來走去，當時有折算好像欠7百多萬
    元，他們談說六個月後還，至於內容如何我也不清楚。當時
    甲○○有拿紙筆出來寫東西，是甲○○寫的，我沒有看內容
    ，但是我今日有帶影印本來」（見本院卷一220頁反面、221
    頁），另觀之該名證人提出95年4月20日（即系爭抵押權設
    定之後）被上訴人與乙○○簽署之協議書，其第一條即載明
    「有關乙○○和辛○○共同經營錢莊放款所有的退票、撤票
    或成為呆帳的部分，乙○○與辛○○兩人應共同負責」、第
    四條「自民國95年4月20日起至民國95年9月（30）日止」（
    見本院卷一223-1頁），益證被上訴人與乙○○放款予客戶
    超過800萬元債務之部分，係由其二人自行負責，與上訴人
    無關，如被上訴人所言，上訴人已同意承擔乙○○之債務，
    且有系爭抵押權為擔保，則該紙協議書自無可能記載「乙○
    ○與辛○○兩人應共同負責」，被上訴人又何需在系爭抵押
    權設定之後，仍簽署上開協議書？
  (五)綜上，上訴人以其所有之系爭530、531地號土地作價800萬
    元抵償乙○○之債務，嗣因其子乙○○與被上訴人間放款予
    客戶無法收回之金額遠超過800萬元，在被上訴人登門索債
    時，上訴人基於護子之情，談及日後土地以高價出售，再協
    助其子處理負債，並無悖於一般社會常情，尚難以其設定系
    爭抵押權予被上訴人，即推論必由上訴人承擔其子之票據債
    務。再則，至最後協商時，對於乙○○尚有多少負債，兩造
    及乙○○並無共識，在場之證人丁○○證稱約700餘萬元，
    被上訴人先稱850萬元，嗣於本院審理時改稱18,514,000元
    （扣除800萬元後，仍有10,514,000元未清償），則在債務
    總額未確定之情形下，指稱上訴人同意承擔乙○○之票據債
    務，實屬牽強。況系爭抵押權設定時，並未載明該抵押權所
    擔保之債權係上訴人承擔其子乙○○之票據債務，且由證人
    丁○○、戊○○、庚○○之證述，均無法證明上訴人有同意
    承擔其子票據債務之意思。是被上訴人抗辯上訴人已同意債
    務承擔云云，洵無足取。被上訴人既無法舉證證明上訴人同
    意承擔其子乙○○之票據債務，則上訴人請求確定系爭抵押
    權所擔保之債權不存在，及請求被上訴人塗銷系爭抵押權登
    記，於法有據（至於扣除系爭530、531地號土地作價抵償80
    0萬元債務後，乙○○尚積欠被上訴人多少債務，因本院認
    定上訴人無承擔乙○○此部分票據債務之意思，故此部分借
    款及還款金額，即非本院審理之主要爭點，應由被上訴人、
    乙○○另行釐清之，本院無審認之必要，併予敘明）。
八、從而，上訴人同意以乙○○積欠被上訴人之800萬元債務抵
    付買賣價金，其依買賣之法律關係，訴請被上訴人給付價金
    4,856,000元及自95年12月25日起加計法定遲延利息，為無
    理由，另上訴人依民法第767條之規定，訴請確認系爭抵押
    權所擔保之債權不存在，及被上訴人應塗銷系爭抵押權登記
    ，為有理由。原審就上開不應准許之部分，駁回上訴人之訴
    及假執行之聲請，及就上開應准許之部分，為被上訴人敗訴
    之判決，均無不合。兩造各就其敗訴部分上訴，指摘原判決
    不當，求予廢棄改判，為無理由，均應駁回其上訴。
九、本件事證已臻明確，兩造其餘攻擊防禦方法及立論之證據資
    料，均經本院審酌後，對判決結果不生影響，爰無庸逐一論
    述，併此敘明。
十、據上論結，本件兩造之上訴，均為無理由，依民事訴訟法第
    449條第1項、第78條，判決如主文。
中    華    民    國    98    年    5    月     19    日
                  民事第十六庭
                        審判長法  官  劉靜嫻
                              法  官  謝碧莉
                              法  官  呂淑玲
正本係照原本作成。
如不服本判決，應於收受送達後20日內向本院提出上訴書狀，其
未表明上訴理由者，應於提出上訴後20日內向本院補提理由書狀
（均須按他造當事人之人數附繕本）上訴時應提出委任律師或具
有律師資格之人之委任狀；委任有律師資格者，另應附具律師資
格證書及釋明委任人與受任人有民事訴訟法第466條之1第1項但
書或第2項（詳附註）所定關係之釋明文書影本。
中    華    民    國    98    年    5    月     19    日
                              書記官  明祖全
附註：
民事訴訟法第466條之1（第1項、第2項）：
對於第二審判決上訴，上訴人應委任律師為訴訟代理人。但上訴
人或其他法定代理人具有律師資格者，不在此限。
上訴人之配偶、三親等內之血親、二親等內之姻親，或上訴人為
法人、中央或地方機關時，其所屬專任人員具有律師資格並經法
院認為適當者，亦得為第三審訴訟代理人。


司法院資訊處製作；財團法人民間司法改革基金會備份。
